臺灣臺北地方法院刑事判決　　　　　　　　　　　　　九十三年度訴字第六八七號
　　公　訴　人　臺灣臺北地方法院檢察署檢察官
　　被　　　告　甲○○
右列被告因偽造文書等案件，經檢察官提起公訴（九十二年度偵續字第六二九號），
本院判決如左：
    主      文
甲○○無罪。
    理      由
一、公訴意旨略以：被告甲○○於民國八十九年十月間至九十一年十二月五日任職於
    臺北市○○路三八九號明山工程有限公司（下稱明山公司）業務員，負責項目包
    括明山公司對外銷售及售後服務工作，係為明山公司處理業務之人，於九十一年
    十一月六日任職期間中，向素與明山公司有業務往來之鉦展工廠負責人己○○推
    銷塗裝劑一桶，經己○○同意買受後，由被告將藥水以運送方式運至己○○位於
    高雄縣彌陀鄉○○村○○路○段二十號工廠，再由被告將出貨單以傳真方式，交
    由己○○簽名傳回，詎被告在其所提出之出貨單據中，並不使用其所屬明山公司
    之出貨單，而另以其友人所經營之良邑企業社出貨單交由己○○簽收，擬嗣後向
    己○○收取貨款後，中飽私囊，惟不知情之己○○雖在良邑企業社出貨單上簽名
    簽收，然仍向被告抱怨稱，這是我第一次用，是樣品，不應該向我收錢。為此，
    被告乃向告訴人即明山公司負責人戊○○報告稱：送貨到鉦展工廠是否要收錢？
    戊○○答以：都老朋友了，不用收錢。被告不得已，因必須將出貨單據上繳公司
    ，且為恐其身兼良邑企業社及明山公司業務員二職之身分曝光，自不得另行製作
    一份明山公司之免收費用之出貨單交由己○○簽收，以免引起己○○之懷疑，而
    密告戊○○，遂未經己○○之授權，擅以己○○之前向明山公司訂貨而於出貨單
    簽收之簽名，以剪貼方式，偽造己○○簽名而製成明山公司九十一年十一月六日
    之出貨單，其上記載「免收費用」，再以影印方式繳回公司作帳報銷，被告旋於
    九十一年十二月五日離職，就其移交清冊中，由其電腦刪除上開塗裝室清洗劑二
    十五公斤一桶，經戊○○查對公司電腦主機確仍該產品存在之檔案，經向己○○
    查證，始知上情。因認被告涉犯刑法第三百三十九條第三項、第一項之詐欺未遂
    罪、第三百四十二條第一項背信罪、第二百十六條、第二百十條之行使偽造私文
    書罪等。
二、按犯罪事實應依證據認定之，無證據不得認定犯罪事實；不能證明被告犯罪者，
    應諭知無罪判決，刑事訴訟法第一百五十四條第二項、第三百零一條第一項分別
    定有明文。次按事實之認定，應憑證據，如未能發現確實之證據，或證據不足以
    證明，自不能以推測或擬制之方法，以為裁判基礎；再犯罪事實所憑之證據，無
    論係直接證據或間接證據，其為訴訟上之證明，須於一般人均不致有所懷疑而得
    確信為真實之程度，始得據為有罪之認定，倘其證明尚未達此程度而尚有合理之
    懷疑存在時，本諸無罪推定原則，自應為被告無罪之諭知；又被告否認犯罪事實
    所持辯解縱使不能成立，除非有確實證據足以證明對於被告犯罪已無合理之懷疑
    外，不能遽為有罪之認定；刑事訴訟法規定被告有緘默權，被告基於不自證己罪
    原則，既無供述之義務，亦不負自證清白之責任，不能因被告未能提出證據資料
    證明其無罪，或對於被訴之犯罪事實不置可否，即認定其有罪，最高法院著有九
    十二年度台上字第二五七○號判決可資參考。從而，認定被告有罪之證據，定需
    達到使事實審審判之法官有「確信」之心證時（即英美法上Ｂｅｙｏｎｄ  ａ
    ｒｅａｓｏｎａｂｌｅ  ｄｏｕｂｔ），方得為被告有罪之判斷，若依負追訴犯
    罪職責之檢察官所提出之證據，尚無法使事實審法官有此程度之心證時，因法院
    僅有調查而無蒐集證據之義務（最高法院九十一年度台上字第五八四六號判決參
    照），且檢察官於訴訟上應負提出證據及說服之實質舉證責任，倘現存卷內證據
    尚未達有罪程度之確信時，自應為有利於被告之認定，最高法院亦著有九十二年
    台上字第一二八號判例可資參照。
三、本件公訴人認被告構成前述犯罪，無非係以告訴人之指訴、證人己○○之證述與
    聲明書、證人丙○○之證述、良邑企業社出貨單及送貨單、成品控管明細表等為
    其證據。訊據被告堅詞否認有何公訴人所指犯行，辯稱鉦展工廠負責人己○○所
    訂購之藥水，均係由良邑企業社運送及收費，與其並無關係；而鉦展公司所訂購
    之藥水，既非明山公司所有，其自然即無向明山公司負責人即告訴人報告之理；
    且其從未在良邑企業社上班，自無背信之可言等語。經查：
  (一)本件被告曾於八十九年十月間至九十一年十二月五日任職於明山公司業務員，而
    鉦展工廠負責人己○○，亦曾於九十一年十一月六日透過被告訂購一桶編號為六
    四○之塗裝清洗劑等情，業據被告自承在卷（見本院九十三年六月二十四日準備
    程序筆錄第四頁至第六頁），復經證人即告訴人戊○○、證人己○○於本院審理
    中證述屬實（分見本院九十三年八月十九日審判筆錄第四頁、第三十六頁），此
    情已足認定。而編號為六四○之塗裝清洗劑與編號為六九○之剝漆劑，二者名稱
    雖然不同，但使用效果相同，亦經證人己○○於本院審理中證述明確（見本院前
    揭審判筆錄第三十七頁至第三十八頁），此情復足認定。
  (二)鉦展工廠負責人己○○於九十一年十一月六日前，曾向被告表示需要一種剝漆劑
    之藥水，惟經被告告以明山公司並未生產該等藥水而良邑公司有生產該等藥水，
    故己○○乃透過被告向良邑企業社訂貨，後來於九十一年十一月六日，其即收到
    良邑企業社所寄達其訂購塗裝清洗劑；且當時收到藥水之時，被告僅有向其確認
    有無收到藥水，並未向其提及收款之事，嗣於九十一年十一月三十日便再自行向
    良邑企業社訂購前開產品，並支付貨款予良邑企業社等情，業據證人即鉦展工廠
    負責人己○○於本院審理中證述明確（見本院前揭審判筆錄第三十四頁至第四十
    頁）；證人即良邑企業社負責人丁○○亦證稱被告並未在該企業社任職等語（見
    臺灣臺北地方法院檢察署九十二年度偵續字第六二九號卷第三十七頁）；並有良
    邑企業社開立予鉦展工廠統一發票及送貨單一紙在卷可稽（見前揭偵續字第六二
    九號卷第九頁）。徵諸證人即接替被告職務任職於明山公司之丙○○於本院審理
    中證稱明山公司並無編號六四○號或六九○號藥水之配方，其亦未曾出編號為六
    四○號或六九○號藥水之產品予客戶等語（見本院前揭審判筆錄第二十九頁至第
    三十頁）。足證被告所辯其從未任職於良邑企業社，當時是因為明山公司並未生
    產塗裝清洗劑，所以僅代鉦展工廠向良邑企業設下訂，並未介入良邑企業社之後
    有關該等藥水之交貨或者收取貨款等語為真。是被告既無身兼良邑企業社及明山
    公司業務員二職之情，亦無代收良邑企業社為收取貨款或送貨等業務，而明山公
    司亦未生產編號為六四○號或六九○號之藥水；九十一年十一月六日運送至鉦展
    工廠之藥水，係良邑企業社自行寄達該企業社之產品予鉦展公司，該藥水並非明
    山公司之產品。則不得僅因被告單純幫忙鉦展公司叫貨一次，即作為認定其行為
    構成刑法第三百四十二條第一項背信罪之證據。
  (三)又良邑企業社負責人丁○○於九十一年十一月六日接獲被告代鉦展工廠訂購前開
    藥水時，因為第一次出貨係樣品，所以出貨時已告知被告係樣品不用收錢一情，
    業據證人丁○○證述明確（見前揭偵續字第六二九號卷第三十七頁至第三十八頁
    ）；證人即鉦展工廠負責人己○○亦證稱九十一年十一月六日收到藥水時，被告
    僅有向其確認有無收到藥水而已，自始至終均未就該桶藥水向其收費等語（見本
    院前揭審判筆錄第三十四頁至第三十五頁）。徵諸證人己○○其後於九十一年十
    一月三十日自行向良邑企業社訂購藥水時，確實有支付貨款予良邑企業社，此有
    良邑企業社所開立之統一發票一紙在卷可稽（見前揭偵續字第六二九號卷第九頁
    ）。足證被告所辯九十一年十一月六日已告訴鉦展工廠負責人己○○，當天所收
    到之藥水係樣品不用收費等語，堪以採信。是被告既已告知鉦展工廠負責人己○○不用收費，己○○即不可能因而受有任何財產上之損失，自與詐欺取財罪構成
    要件有別。
  (四)另檢察官雖認被告有偽造明山公司出貨單之情，然查鉦展工廠負責人己○○於九
    十一年十一月六日係簽名於良邑企業社之出貨單一情，已據證人己○○於本院審
    理中證述明確（見本院前揭審判筆錄第四十頁），並有良邑企業社出貨單一份在
    卷可稽（見臺灣臺北地方法院檢察署九十二年度偵字第一三六七八號卷第二十三
    頁），此情已足認定；且良邑企業社之負責人丁○○與鉦展工廠之負責人己○○
    ，均知悉九十一年十一月六日由良邑企業社出貨至鉦展工廠之藥水係樣品而無庸
    付費，亦說明如前。況明山公司並無生產編號為六四○號或六九○號之藥水，亦
    未銷售過編號為六四○號或六九○號之藥水，復已據證人即接替被告任職於明山
    公司之丙○○證述明確（見本院前揭審判筆錄第二十九頁至第三時頁）。是倘被
    告確如起訴書所言以剪貼影印之方式製成明山公司之出貨單，上面並記載「免收
    費用」，對其而言，絲毫不具任何意義。蓋一來明山公司既未生產編號為六四○
    號或六九○號之藥水，九十一年十一月六日鉦展工廠所到之藥水亦係由良邑企業
    社所出貨，則明山公司內部既無任何原料或成品支出，被告自然不需偽造出貨單
    以報帳（因為此時無帳可報）；再者，倘被告如檢察官起訴書上所言，在明山公
    司出貨單上偽造「免收費用」，則因縱使被告將該報帳單送回明山公司，亦因無
    法領取任何費用或佣金（因為上面已記載免收費用），而根本無偽造出貨單之動
    機。徵諸證人即接替被告任職於明山公司之丙○○，於本院審理中證稱本件偽造
    之出貨單係在被告離職後三天，在被告座位上找到等語（見本院前揭審判筆錄第
    二十四頁至第二十五頁），該等出貨單既非被告在職時，由其個人保管中之資料
    中查獲，係被告已離職數日後，方由其座位尋獲。衡情，被告若有偽造出貨單之
    行為，理應於偽造後或離職時將相關資料銷燬以圖湮滅證據，豈有於離職時猶隨
    意放置於座位上而自曝犯行之理。是在被告絲毫沒有偽造出貨單之動機及利益之
    情形下，該等出貨單極有可能係他人於被告離職後偽造並置放於被告座位。是尚
    不得以查獲之出貨單作為認定被告犯罪之證據。而被告雖未經良邑企業社之同意
    即以其名義製作出貨單，然良邑企業社與鉦展工廠就九十一年十一月六日藥水樣
    品寄送部分，既如前述係被告所代為叫貨，則被告為保障將來可能無端介入良邑
    企業社與鉦展工廠紛爭（如鉦展工廠否認有收到藥水，要求良邑企業社再行寄送
    藥水），則其代良邑企業社製作出貨單並要求鉦展工廠負責人己○○簽收，尚難
    謂其有何偽造文書之犯意；況被告並未持該出貨單向鉦展工廠收款，反而向鉦展
    工廠負責人己○○告知九十一年十一月六日所寄送之藥水係樣品不收費等，已論
    述如前，自難認其行為有何足生損害於他人之處，故亦不得以之作為認定被告犯
    罪之證據。
  (五)檢察官起訴書中雖另認被告有在成品控管明細表上（見前揭偵字第一三六七八號
    卷，起訴書誤載為移交清冊）上，由其電腦刪除編號六四○號塗裝清洗劑之記錄
    等。惟如前所述，明山公司既然自始至終均未生產或銷售編號六四○號之塗裝清
    洗劑，亦無該塗裝清洗劑之配方或原料，則縱使被告曾經刪除該等電腦記錄，反
    而應該認為被告係刪除原本誤載之記錄，對明山公司而言，刪除一筆原本不存在
    之成品控管資料，對其而言，並不生任何損害，而係正確落實成品控管。是其所
    為，與偽造文書罪構成要件有別，亦不得以此作為認定被告犯罪之證據。
四、綜上所述，因檢察官於訴訟上應負提出證據及說服之實質舉證責任，倘現存卷內
    證據尚未達有罪程度之確信時，自應為有利於被告之認定（前揭最高法院九十二
    年台上字第一二八號判例）；且事實審法院法官，若欲對被告為有罪判決，定需
    積極之證據已足認定被告犯罪，始得為之。不得僅因懷疑被告辯解之真實性，在
    證據未達有罪心證之情形下，逕為被告有罪之認定（前揭最高法院著有九十二年
    度台上字第二五七○號判決參照）。本件依卷內資料，尚不足為被告有起訴書所
    指詐欺未遂、背信、行使偽造私文書等罪行之認定，復查無其他積極證據得為被
    告有罪之認定。揆之首開說明，此部分即應為被告有利之認定而為無罪之諭知。
據上論斷，應依刑事訴訟法第三百零一條第一項，判決如主文。
本案經檢察官乙○○到庭執行職務
中　　　華　　　民　　　國　　九十三　　年　　　九　　　月　　 十七 　　日
                                      臺灣臺北地方法院刑事第十四庭
                                          審判長法  官  宋松璟
                                                法  官  王綽光
                                                法  官  吳冠霆
右正本證明與原本無異。
如不服本判決，應於判決送達後十日內向本院提出上訴狀（應抄附繕本）。告訴人或
被害人如對於本判決不服者，應具備理由請求檢察官上訴，其上訴期間之計算係以檢
察官收受判決正本之日期為準。
                                                書記官  楊文祥
中　　　華　　　民　　　國　　九十三　　年　　　九　　　月　　 十七 　　日
